【裁判字號】    98,上訴,5007
【裁判日期】    990211
【裁判案由】    違反槍砲彈藥刀械管制條例
【裁判全文】
臺灣高等法院刑事判決                98年度上訴字第5007號
上  訴  人  臺灣宜蘭地方法院檢察署檢察官
上  訴  人
即  被  告  甲○○
                      3樓之3
選任辯護人  曾文杞律師
上列上訴人因被告違反槍砲彈藥刀械管制條例案件，不服臺灣宜
蘭地方法院98年度訴字第298 號，中華民國98年11月9 日第一審
判決（起訴案號：臺灣宜蘭地方法院檢察署98年度偵字第1461號
），提起上訴，本院判決如下：
    主  文
原判決撤銷。
甲○○犯非法持有可發射子彈具有殺傷力之槍枝罪，處有期徒刑
壹年拾月，併科罰金新臺幣參萬元，罰金如易服勞役，以新臺幣
壹仟元折算壹日。扣案之土造長槍壹枝（槍枝管制編號00000000
00）、口徑12GAUGE 制式霰彈參顆，均沒收。
被訴侵占離本人持有物罪（即追加起訴）部分，公訴不受理。
    事  實
一、甲○○明知非經中央主管機關許可，不得持有可發射子彈具
    有殺傷力之槍枝及具有殺傷力之子彈，其於民國98年3 月24
    日上午某時前往宜蘭縣冬山鄉○○○○○道附近山區設陷阱
    打獵時，於山區某處排水管內發現一個背袋，其打開背袋後
    ，發現背袋內裝有一枝由具擊發機構之木質槍身及土造金屬
    槍管組合而成，擊發功能正常，可供擊發口徑12GAUGE 制式
    霰彈使用，具有殺傷力之土造長槍（槍枝管制編號00000000
    00）及具有殺傷力之口徑12GAUGE 制式霰彈四顆後，竟意圖
    為自己不法所有、及非法持有之犯意，將上開脫離本人持有
    之具有殺傷力之槍、彈，以原背袋裝妥後隨身攜帶而予侵占
    入己，且欲將該槍、彈攜帶下山供友人觀覽，而非法持有之
    。嗣甲○○於98年3月24日下午1時43分許，攜帶前揭槍、彈
    下山後，為警在宜蘭縣冬山鄉○○○○○道前之停車場查獲
    ，並當場扣得前開具有殺傷力之土造長槍一枝（槍枝管制編
    號0000000000號）及口徑12GAUGE制式霰彈四顆。
二、案經臺北縣政府警察局新店分局報請臺灣宜蘭地方法院檢察
    署檢察官偵查起訴。
    理  由
壹、證據能力
    按被告以外之人於審判外之陳述，除法律有規定者外，不得
    作為證據；被告以外之人於審判外之陳述，雖不符前四條之
    規定，而經當事人於審判程序同意作為證據，法院審酌該言
    詞陳述或書面陳述作成時之情況，認為適當者，亦得為證據
    ；當事人、代理人或辯護人於法院調查證據時，知有第159
    條第1 項不得為證據之情形，而未於言詞辯論終結前聲明異
    議者，視為有前項之同意，刑事訴訟法第159 條第1 項、第
    159 條之5 第1 項、第2 項定有明文。本件情形，被告、辯
    護人、檢察官於迄本院審理終結前對於下列所述之證據資料
    ，均不爭執其證據能力，本院審酌該等證據資料作成時之狀
    況，均無不宜作為證據情事，依刑事訴訟法第159 條之5 第
    2項規定，自均得作為證據。
貳、有罪部分：
一、訊據上訴人即被告甲○○矢口否認有上開犯行，辯稱「伊沒
    有侵占之意思」、「本件扣案槍、彈是我於98年3 月24日遭
    查獲當天在宜蘭縣冬山鄉○○○○○道附近山區撿到的，當
    時並不知道提袋裡面還有子彈，我只是好奇才將槍枝帶下山
    ，結果在山下的停車場就被警察查獲了，我並沒有非法持有
    槍、彈之意思」云云，
二、經查：
  (一)被告甲○○於98年3 月24日上午某時前往宜蘭縣冬山鄉○○
    ○○○道附近山區設陷阱打獵時，於山區某處發現一個背袋
    ，其將背袋打開後，發現背袋內裝有一把槍枝、四顆子彈，
    遂將該槍、彈以原背袋裝妥後隨身攜帶下山，嗣於98年3 月
    24日下午1 時43分許，為警在宜蘭縣冬山鄉○○○○○道前
    之停車場查獲，並當場扣得前揭之土造長槍一枝及子彈四顆
    等事實，已據被告於警詢、檢察官偵訊時供承不諱（見警卷
    第2 至3 頁，偵卷第10至11頁），核與證人即查獲員警唐有
    為於原審審理時證述之查獲情節相符（見原審卷第44至50頁
    ），並有臺北縣政府警察局新店分局搜索扣押筆錄及扣押物
    品目錄表一件、查獲相片十三張在卷可稽，且有扣案之改造
    手槍一枝、子彈四顆可資佐證，自堪認定屬實。又被告雖於
    原審審理時起改辯稱「拾獲當時並不知道提袋裡面還有子彈
    」云云，惟此與其在偵查中之自白不符，已非可採，且參酌
    系爭背袋僅三處拉鍊釦袋，被告既因好奇打開中央最大拉鍊
    釦袋，並如原審所稱確認槍枝係屬拆解狀態及該中央袋內並
    無任何子彈等情，又豈會不一併隨手打開在旁附隨之兩小拉
    鍊釦袋檢視？況被告於本院審理時復供稱：「（當時你打開
    袋子時看到槍時，有無想到裡面可能也有子彈？）有」等語
    ，顯見其主觀上亦對該背袋內存有子彈之預見，又何以突然
    放棄檢視其他拉鍊釦袋內物品？所辯亦不合常情，應屬事後
    飾卸之詞，不足採信。
  (二)又本件扣案之長槍一支及子彈四顆經送內政部警政署刑事警
    察局鑑定，該局鑑定認為「送鑑長槍一枝（槍枝管制編號00
    00000000），認係土造長槍，由具擊發機構之木質槍身及土
    造金屬槍管組合而成，擊發功能正常，可供擊發口徑12GAUG
    E 制式霰彈使用，認具殺傷力。送鑑子彈四顆，認均係口徑
    12GAUGE 制式霰彈，採樣一顆試射，可擊發，認具殺傷力」
    ，此有內政部警政署刑事警察局98年5月22日刑鑑字第09800
    40392 號槍彈鑑定書在卷可稽，是本件扣案之土造長槍一枝
    及口徑12GAUGE 制式霰彈四顆，確均具有殺傷力無訛。另本
    件扣案槍、彈係置於提袋內而為被告同時發現之事實，業經
    認定在前。而依扣案槍、彈同時放置之情形，被告自已認知
    「該子彈應係供該槍枝所使用」，且該槍枝既然能發射子彈
    ，則該槍枝理應具有殺傷力之事實，自亦為被告所明知，故
    辯護人辯護稱「被告並不知扣案槍枝具有殺傷力」云云，顯
    屬無稽，毫無足取。
  (三)被告雖辯稱：「伊沒有侵占之意思」云云，惟稽以被告發覺
    系爭背袋之處所，乃在藏放在茶園下方大水管內（見原審卷
    第23頁），顯足供遮蔽風雨，復無如一般常用之掩埋、沉底
    等棄置方式，以全力杜絕被他人發覺之情。另依查獲照片所
    示，系爭背袋外觀略新，無積留太多灰塵、髒污，顯亦非長
    久擱置未動之模樣，且袋內槍管復用紅布包裹、子彈亦放置
    於夾鏈袋內，顯有防其進水、或阻絕部分空氣，以達防氧化
    、銹蝕之作用，在在均證明原所有（或持有）人顯非基於棄
    置之目的，將該背袋藏放於上開處所。而訊據被告於本院審
    理時亦坦承：「當時釣魚袋是放在山上排水管裡面，是人家
    藏在裡面的。（依扣案釣魚袋顯示還是很好，不像人家丟棄
    不要的，你有何意見？）釣魚袋還是可用，若是我，我不會
    丟掉」等語，亦足證被告依當時拾獲現場所存之客觀環境，
    亦無誤認該背袋等係他人丟棄不要者，而僅屬他人藏放於該
    處之物。是被告仍執意將上開之物攜離、帶下山，而置於自
    己實力支配之下，復殊無向警方舉報、繳出之意思（詳後述
    ），自有意圖為自己不法所有，而侵占脫離本人所持有之物
    之犯意及犯行無訛。
  (四)又被告雖另辯稱「伊只是好奇才將槍枝帶下山，結果在山下
    的停車場就被警察查獲了，伊並沒有非法持有槍、彈之意思
    」云云，辯護人亦辯護稱「被告於拾得槍、彈後，雖未報警
    處理，亦未將之丟棄，惟被告只是短暫取得槍彈約20分鐘，
    並未持續持有相當期間，被告主觀上對槍彈並無執持占有之
    意思，客觀上亦未有足以顯示實現其占有物上權利之行為，
    被告所為要與持有之情狀不符，亦無社會危險性，並不該當
    於非法持有槍、彈之犯罪構成要件」云云，惟按槍砲彈藥刀
    械管制條例所稱「持有」係指就槍械執持占有而言。行為人
    主觀上若對槍械有執持占有之意思，客觀上亦有足以顯示實
    現其占有物上權利之行為，即足當之。換言之，行為人對槍
    械有管領支配之意思，並實際上已將槍械移入自己事實上得
    為管領支配之狀態，即屬持有，與被查獲前實際上之持占有
    時間長短並無必然之關係（參見最高法院96年度台上字第37
    18號、98年台上字第854 號判決意旨）。本件扣案之槍、彈
    係被告於山區某排水管內拾得後，被告明知將該槍、彈係他
    人藏放，而非棄置不要，仍執意隨身攜帶下山之事實，已如
    前述。其次，於警方查獲當天，當警方對被告出示證件並告
    知員警身分後，被告並未主動向警方告知其持有槍、彈，亦
    未主動交出槍、彈予警方之事實，亦據證人即查獲員警唐有
    為於原審審理時證述在卷（見原審卷第50頁），且被告對於
    上情亦不否認（見原審卷第55頁），自堪認定屬實。佐以，
    被告復已供承「撿到槍後，我就想把槍帶下山，想帶下來給
    朋友看，說我撿到槍，所以我就把槍帶下山」等情甚明（見
    原審卷第54至55頁）。依此，足徵被告於拾得扣案之槍、彈
    後，確有侵占後仍持續執持占有管領支配該槍、彈之意思甚
    明。再者，被告於拾得扣案之槍、彈後，既有持續執持占有
    該槍、彈之意思，且已將之置於自己實力支配下，並將該槍
    、彈隨身攜帶下山，則其持有該槍、彈之所為，自具有社會
    之危險性無疑。從而，被告另有非法持有具有殺傷力之土造
    長槍一枝（槍枝管制編號0000000000）及具有殺傷力之口徑
    12GAUGE 制式霰彈四顆之犯意與犯行，已灼然甚明，被告及
    辯護人前揭所辯均非可採。
  (五)綜上所述，本件事證已臻明確，被告之上開犯行均堪認定，
    應依法論科。
三、核被告甲○○之所為，係犯槍砲彈藥刀械管制條例第8條第4
    項之非法持有可發射子彈具有殺傷力之槍枝罪、同條例第12
    條第4項之非法持有子彈罪、及刑法第337條之侵占離本人持
    有物罪。被告同時持有前揭具殺傷力之槍、彈，係以一行為
    觸犯上開二罪，為想像競合犯，應從較重之非法持有可發射
    子彈具有殺傷力之槍枝罪處斷。又按刑法上一行為而觸犯數
    罪名之想像競合犯存在之目的，在於避免對於同一不法要素
    予以過度評價，其所謂「同一行為」係指所實行者為完全或
    局部同一之行為而言。因此刑法修正刪除牽連犯之規定後，
    於修正前原認屬於方法目的或原因結果之不同犯罪，其間果
    有實行之行為完全或局部同一之情形，應得依想像競合犯論
    擬（最高法院97年台上字第3494號判決意旨參照）。則本件
    行為雖在刑法修正刪除牽連犯之規定後，然依被告將脫離本
    人持有之具有殺傷力之槍、彈，以原背袋裝妥後隨身攜帶而
    予侵占入己，且欲將該槍、彈攜帶下山供友人觀覽，而繼續
    非法持有之，則二罪之持有行為顯有局部同一（或重疊），
    亦應按想像競合犯處斷，論以一較重之非法持有可發射子彈
    具有殺傷力之槍枝罪。又原公訴意旨（非追加起訴部分）雖
    未就被告侵占離本人持有物罪起訴，惟此部分與已起訴之非
    法持有可發射子彈具有殺傷力之槍枝、子彈罪，有裁判上一
    罪之想像競合犯關係，為起訴效力所及，本院自應併予審判
    。末衡酌被告經營通訊行，有正當職業工作，此次因偶然拾
    得扣案之槍、彈，其一時失慮而予以攜回持有，然其持有該
    槍、彈期間不長且未為其他不法行為，亦未造成公眾或他人
    現實之惡害，此與一般持有槍、彈用於犯罪之徒相比，被告
    之實際惡性尚屬輕微，是以本件犯罪之具體情狀觀之，本院
    認為確屬情輕法重，客觀上足以引起社會一般人之同情而堪
    可憫恕，縱科以最輕三年有期徒刑，猶嫌過重，爰依刑法第
    59條規定，酌減輕其刑。
四、原審以被告犯罪事證明確，予以論罪科刑，固非無見，惟查
    ：(1)被告上開行為，仍應構成侵占離本人持有物罪，原審疏
    未予詳查，遽認此不成立犯罪，即有未合；(2)被告將拾得槍
    、彈攜回，據為己有，均無報警、繳出之意，對社會安全已
    造成一定程度之危害，且犯後翻異陳詞、一再否認犯行，尚
    難認其經此教訓，已知悔悟，而信無再犯之虞，是原審逕諭
    知緩刑，亦有未洽。被告上訴意旨仍執陳詞否認犯罪，雖無
    理由，惟檢察官上訴意旨執上開(1)、(2)之瑕疵，指摘原判決
    不當，則為有理由，自應由本院將原判決關於非法持有可發
    射子彈具殺傷力之槍枝罪部分撤銷改判，爰審酌被告之素行
    、智識程度；犯罪之動機、目的、手段；具有殺傷力之槍、
    彈屬於高度危險之物品，非經主管機關許可不得擅自持有，
    以維社會大眾安全，被告無故持有具殺傷力之土造長槍、子
    彈，對於社會安全已造成危害、及犯後態度等一切情狀，量
    處如主文第二項所示之刑，並就罰金刑部分，諭知易服勞役
    之折算標準，以示警懲。扣案具有殺傷力之土造長槍一枝（
    槍枝管制編號0000000000）及口徑12GAUGE 制式霰彈三顆，
    依前所述，均屬違禁物，均應依刑法第38條第1項第1款之規
    定，宣告沒收。另鑑定機關試射擊發之口徑12GAUGE制式霰
    彈一顆，於擊發後，已喪失子彈之效能，不再具有殺傷力，
    非屬違禁物，爰不併宣告沒收。
參、公訴不受理部分：
一、追加起訴意旨另以：被告甲○○意圖為自己不法之所有，於
    98年3 月24日某時，在宜蘭縣冬山鄉○○○○○道附近山區
    ，將其所拾得脫離本人持有之土造長槍（槍枝管制編號0000
    000000）一枝及口徑12GAUGE 制式霰彈四顆予以侵占入己，
    因認被告另涉犯刑法第337 條之侵占離本人持有物罪嫌云云
    。
二、按已經提起公訴之案件，在同一法院重行起訴者，應諭知不
    受理之判決，刑事訴訟法第303條第2款定有明文。又同法第
    265條第1項所規定，於第一審辯論終結前，得就與本案相牽
    連之犯罪或本罪之誣告罪，追加起訴者，以同法第7 條所列
    之相牽連案件或本罪之誣告罪，而與已經起訴之案件無實質
    上一罪或裁判上一罪關係者為限。反之，如有實質上一罪或
    裁判上一罪關係之案件，依同法第267 條規定，已為檢察官
    起訴效力所及，不得再就其餘部分追加起訴。倘再予追加起
    訴，即屬對於已經起訴之案件，在同一法院重行起訴，依前
    揭規定，自應就追加之訴，諭知不受理判決，以消滅訴訟繫
    屬。
三、經查：本件被告所犯非法持有可發射子彈具有殺傷力之槍枝
    、子彈罪、及侵占離本人持有物罪，公訴人雖以「一人犯數
    罪」，而先、後提起公訴及追加起訴，惟依被告係將脫離本
    人持有之具有殺傷力之槍、彈，以原背袋裝妥後隨身攜帶而
    予侵占入己，並將該槍、彈攜帶下山供友人觀覽，而繼續非
    法持有之，則二罪之持有行為顯有局部同一（或重疊），自
    應按想像競合犯處斷，論以一較重之非法持有可發射子彈具
    有殺傷力之槍枝罪，已如前述。則被告侵占離本人持有物部
    分，已為非法持有可發射子彈具有殺傷力之槍枝、子彈部分
    之起訴效力所及。於此情形，檢察官復對於侵占離本人持有
    物部分，於原審審理時當庭表示追加起訴（見原審卷第51、
    56頁），即屬對於已經起訴之案件，在同一法院重行起訴，
    依刑事訴訟法第303條第2款規定，自應就追加之訴，諭知公
    訴不受理判決，以消滅該訴訟繫屬。是檢察官對此提起上訴
    ，而原判決就此部分諭知無罪之判決，於法亦有未合，本院
    自應予撤銷改判如主文第三項所示。
據上論斷，應依刑事訴訟法第369條第1項前段、第364條、第303
條第2款、第299條第1 項前段，槍砲彈藥刀械管制條例第8條第4
項、第12條第4 項，刑法第11條前段、第55條、第59條、第42條
第3項、第38條第1項第1款，刑法施行法第1條之1 ，判決如主文
。
本案經檢察官張啟彬到庭執行職務。
中    華    民    國    99    年    2     月    11    日
                  刑事第八庭審判長法  官  張傳栗
                                  法  官  劉嶽承
                                  法  官  陳春秋
以上正本證明與原本無異。
如不服本判決，應於收受送達後十日內向本院提出上訴書狀，其
未敘述上訴之理由者並得於提起上訴後十日內向本院補提理由書
（均須按他造當事人之人數附繕本）。「切勿逕送上級法院」。
                                  書記官  李家敏
中    華    民    國    99    年    2     月    11    日
附錄：本案論罪科刑法條全文
槍砲彈藥刀械管制條例第8 條
未經許可，製造、販賣或運輸鋼筆槍、瓦斯槍、麻醉槍、獵槍、
空氣槍或第4條第1項第1 款所定其他可發射金屬或子彈具有殺傷
力之各式槍砲者，處無期徒刑或5年以上有期徒刑，併科新臺幣1
千萬元以下罰金。
未經許可，轉讓、出租或出借前項所列槍枝者，處5 年以上有期
徒刑，併科新臺幣1千萬元以下罰金。
意圖供自己或他人犯罪之用，而犯前二項之罪者，處無期徒刑或
7年以上有期徒刑，併科新臺幣1千萬元以下罰金。
未經許可，持有、寄藏或意圖販賣而陳列第1項所列槍枝者，處3
年以上10年以下有期徒刑，併科新臺幣700萬元以下罰金。
第1項至第3項之未遂犯罰之。
槍砲彈藥刀械管制條例第12條
未經許可，製造、販賣或運輸子彈者，處1年以上7年以下有期徒
刑，併科新台幣500萬元以下罰金。
未經許可，轉讓、出租或出借子彈者，處6月以上5年以下有期徒
刑，併科新台幣300萬元以下罰金。
意圖供自己或他人犯罪之用，而犯前二項之罪者，處3 年以上10
年以下有期徒刑，併科新台幣700萬元以下罰金。
未經許可，持有、寄藏或意圖販賣而陳列子彈者，處5 年以下有
期徒刑，併科新台幣300萬元以下罰金。
第1項至第3項之未遂犯罰之。
刑法第337 條（侵占遺失物罪）
意圖為自己或第三人不法之所有，而侵占遺失物、漂流物或其他
離本人所持有之物者，處五百元以下罰金。


司法院資訊處製作；財團法人民間司法改革基金會備份。
